臺灣高等法院民事判決　　　　　　　　100年度上易字第128號
上　訴　人　李濬翔
　　　　　　李順興
　　　　　　李美鈴
　　　　　　李秀美
共　　　同
訴訟代理人　簡坤山律師
被　上訴人　聯邦商業銀行股份有限公司
法定代理人　李憲章
訴訟代理人　黃博凱
上列當事人間請求返還消費借貸款事件，上訴人對於中華民國99
年12月31日臺灣板橋地方法院99年度訴字第2333號第一審判決提
起上訴，本院於100年6月21日言詞辯論終結，判決如下：
    主    文
上訴駁回。
第二審訴訟費用由上訴人負擔。
    事    實    及    理    由
一、被上訴人主張：民國（下同）95年10月4日，訴外人上將觀
    光巴士小客車租賃有限公司（下稱上將公司）邀上訴人之被
    繼承人李朝成（97年11月19日歿）為連帶保證人，向被上訴
    人借款新台幣（下同）120萬元，以購買車號3017-GG號9人
    座小巴士（下稱系爭汽車）。借款期間自95年10月4日起至
    100年10月4日止，分60個月平均攤還本息，逾期未還時，另
    應支付違約金。上將公司並以系爭汽車為被上訴人設定擔保
    金額168萬元動產抵押權。但上將公司自98年6月5日即未還
    款，經催討無著，尚積欠59萬7292元借款，且系爭汽車下落
    不明。上訴人為李朝成之繼承人，應連帶清償保證債務。爰
    依保證法則，訴請59萬7292元本息與違約金等語（於原審聲
    明：上訴人應連帶給付被上訴人59萬7292元，及自98年6月5
    日起至清償日止，按年息百分之五計算之利息，並自98年7
    月5日起至清償日止，逾期在六個月以內者按上開利率百分
    之十，逾期超過六個月者按上開利率百分之二十計算之違約
    金。原審為被上訴人全部勝訴判決，上訴人提起上訴）。並
    答辯聲明：上訴駁回。
二、上訴人則以95年10月間，上訴人李濬翔靠行上將公司，以該
    公司名義購買系爭汽車，上將公司向被上訴人借款120萬元
    ，並設定動產抵押權，李濬翔之父李朝成則為連帶保證人。
    李濬翔繳款至96年5月，此後未再繳款，上將公司遂要求李
    濬翔將系爭汽車交付被上訴人。迨96年10月7日，被上訴人
    依動產擔保交易法第17條第1項占有系爭汽車。此時，上將
    公司應於同法第18條期限內回贖，始可取回系爭汽車；但是
    ，被上訴人並未要求回贖，反而同意上將公司補足欠款、繼
    續分期付款，系爭汽車亦交還該公司。被上訴人擅自同意上
    將公司延期清償，故保證人依民法第755條免責。否則，系
    爭汽車當時價額遠逾59萬7292元，被上訴人未行使動產抵押
    權，即將該車交還上將公司，亦屬拋棄擔保物權，依民法第
    751 條規定，保證人於汽車價額內亦免責，故被上訴人不得
    請求上訴人清償前開債務等語，資為抗辯。並上訴聲明：(一)
    原判決廢棄。(二)被上訴人在第一審之訴駁回。
三、兩造不爭執事實：
  (一)95年10月4日，上將公司邀同李朝成（97年11月19日歿）為
    連帶保證人，向被上訴人借款120萬元以購買系爭汽車。借
    款期間自95年10月4日起至100年10月4日止，分60個月平均
    攤還本息，上將公司並以系爭汽車為被上訴人設定擔保金額
    168萬元之動產抵押權。上將公司於96年8月曾欠繳款項，經
    被上訴人於96年10月7日取回系爭汽車，事後又將該車返還
    上將公司。自98年6月5日起，上將公司未再還款，尚積欠被
    上訴人59萬7292元，及自98年6月5日起至清償日止，按年息
    百分之五計算之利息；並自98年7月5日起至清償日止，逾期
    在六個月以內者按上開利率百分之十，逾期超過六個月者按
    上開利率百分之二十計算之違約金。（見本院卷第40至42、
    62、91頁）
  (二)上訴人為李朝成之繼承人。前主張民法繼承篇施行法第1條
    之3第2項繼承人限定責任，嗣於100年5月9日準備程序捨棄
    此一抗辯。（本院卷75頁筆錄正面）
四、兩造爭執有無民法第755、751條之保證人免責事由：
    被上訴人主張上將公司自98年6月5日即未繳款，經催討無著
    ，積欠59萬7292元本息與違約金未還，上訴人為連帶保證人
    李朝成之繼承人，應清償上述債務。此前，上將公司固於96
    年8月繳款停滯，惟被上訴人催繳並於96年10月7日取回系爭
    汽車後，上將公司即補足欠款，故未喪失期限利益，仍得繼
    續分期付款；至於被上訴人將系爭汽車交還上將公司，並非
    拋棄動產抵押權等語。上訴人辯稱被上訴人於96年10月7日
    ，依動產擔保交易法第17條第1項占有系爭汽車，但是被上
    訴人並未要求上將公司依同法第18條回贖、取回汽車，其同
    意該公司補足欠款、繼續分期付款，且取回系爭汽車，即屬
    擅自同意延期還款，且拋棄動產抵押權，依依民法第755條
    規定，保證人已免除保證責任，且依同法第751條規定，保
    證人於汽車價額內（逾59萬7292元）亦免責云云。經查：
  (一)系爭借款契約第7條第1、6款係約定「甲方（指上將公司）
    如有左列情形之一時，經乙方（指被上訴人）通知或催告後
    ，乙方得隨時減少借款之額度，或縮短本借款期限，或視為
    全部到期：一、任何一宗債務不依約清償本金時…六、任何
    一宗債務不依約付息時」（見本院卷第62頁借款契約書）。
    依上述條款，上將公司未按期還款時，並非當然喪失期限利
    益以致借款全部到期；應俟迨被上訴人通知、催告仍無效果
    ，被上訴人始可選擇減少借款額度、縮短期限或視為全部到
    期之效果。查上將公司固於96年8至10月欠繳分期款項，惟
    被上訴人催告並在96年10月7日取回系爭汽車後，上將公司
    即補足款項，此後均按期繳款，直至98年6月5日始未再付款
    ，於99年1月29日轉為催收款59萬7292元，有授信明細查詢
    單、單筆授信攤還及收息記錄查詢單可稽（見本院卷第57
    至61頁）。足證上將公司於被上訴人催告後，即補足欠繳款
    項，故借款債務不因96年8至10月欠繳致視為全部到期；借
    款既未視為全部到期，則上將公司繼續繳納分期付款至98年
    6月4日，即屬按照借貸契約所為，尚不生被上訴人允許延期
    清償情事。上訴人空言被上訴人同意該公司補足欠款、繼續
    分期付款，應屬擅自允許延期清償情節，故李朝成保證責任
    依民法第755條業已免除云云；顯與借款契約內容不符，自
    非可採。至於被上訴人同意上將公司取回車輛一節，充其量
    僅涉及是否拋棄擔保物權（詳後述），尚與同意延期清償有
    別。
  (二)次按「稱動產抵押者，謂抵押權人對債務人或第三人不移轉
    占有而就供擔保債權之動產設定動產抵押權，於債務人不履
    行契約時，抵押權人得占有抵押物，並得出賣，就其賣得價
    金優先於其他債權而受清償之交易」，動產擔保交易法第15
    條定有明文；可知動產抵押權設定後，債務人得繼續占有抵
    押物，抵押權人則毋須占有抵押物。至於「債務人不履行契
    約或抵押物被遷移、出賣、出質、移轉或受其他處分，致有
    害於抵押權之行使者，抵押權人得占有抵押物」、「抵押權
    人不經第1項事先通知，逕行占有抵押物時，如債務人或第
    三人在債權人占有抵押物後之十日期間內履行契約，並負擔
    占有費用者，得回贖抵押物，但抵押物有敗壞之虞，或其價
    值有顯者減少，足以妨害抵押權人之權利，或其保管費用過
    鉅者，抵押權人於占有後，得立即出賣」，同法第17條1項
    、第18條第3項固定有明文。惟上開條文係規定抵押權人占
    有抵押物後，債務人或第三人得循回贖程序取回抵押物；參
    以動產抵押權權利人不必占有抵押物，已與動產質權應由質
    權人占有質物（見民法第884條）之本質不同，故動產擔保
    交易法並無類似民法第897條前段「動產質權，因質權人將
    質物返還於出質人或交付於債務人而消滅」之規定，即使抵
    押權人未要求回贖即將抵押物交還債務人，並未違反動產抵
    押權由債務人占有之本質，故動產抵押權尚不因此受影響。
    從而，上將公司於96年8至10月間未依約還款，被上訴人遂
    於96年10月7日占有系爭汽車，後因上將公司補足款項，被
    上訴人將該車交還上將公司，仍合於債務人占有抵押物之動
    產抵押權本質，故被上訴人動產抵押權仍然存在。則上訴人
    仍執前詞，謂被上訴人於96年10月7日返還系爭汽車予上將
    公司，顯已拋棄擔保物權，故上訴人依民法第751條規定，
    於汽車價額內（逾59萬7292元）免責云云；即無可採。
  (三)上將公司自98年6月5日即未繳款，積欠59萬7292元本息與違
    約金未還（見不爭執事項(一)），上訴人為連帶保證人李朝成
    之繼承人（見不爭執事項(二)），被上訴人自得請求上訴人清
    償前述款項。至於李濬翔是否靠行於上將公司，純係內部關
    係，於本件借貸、保證關係並無影響。
五、綜上所述，95年10月4日，上將公司邀同李朝成（97年11月
    19日歿）為連帶保證人，向被上訴人借款120萬元以購買系
    爭汽車。借款期間自95年10月4日起至100年10月4日止，分
    60個月平均攤還本息，系爭汽車並設動產抵押權予被上訴人
    。但是，上將公司自98年6月5日即未依約還款，尚積欠59萬
    7292元本息與違約金；被上訴人催討無著，自得請求上訴人
    （李朝成繼承人）連帶清償前述款項。上訴人辯稱被上訴人
    曾於96年10月7日取回系爭汽車，事後擅自允許上將公司延
    期清償，且拋棄動產抵押權，李朝成依同法第755條、751條
    免責云云；均非可採。從而，被上訴人依據保證法則，訴請
    上訴人連帶給付被上訴人59萬7292元，及自98年6月5日起至
    清償日止，按年息百分之五計算之利息，並自98年7月5日起
    至清償日止，逾期在六個月以內者按上開利率百分之十，逾
    期超過六個月者按上開利率百分之二十計算之違約金。洵屬
    正當，應予准許。是則原審判命上訴人如數給付，於法並無
    違誤。上訴意旨指摘原判決不當，求予廢棄改判，為無理由
    ，應予駁回。
六、本件為判決基礎之事證已明，兩造其餘主張、陳述及所提證
    據，經審酌後，認均與本件結論無礙，不再一一論列，併予
    敘明。
七、據上論結，本件上訴為無理由，爰判決如主文。
中    華    民    國   100    年    7     月    5     日
                    民事第十七庭
                        審判長法  官 藍文祥
                              法  官 陳麗芬
                              法  官 吳燁山
正本係照原本作成。
不得上訴。
中    華    民    國   100    年    7     月    6     日
                              書記官 于  誠